ACORDAO-COMPLETO-2362537

ACÓRDÃO 6188/2019 ATA 26/2019 - SEGUNDA CÂMARA

VISTOS, relatados e discutidos estes autos da Tomada de Contas Especial instaurada pelo Fundo Nacional de Desenvolvimento da Educação - FNDE, em nome do Sr. Fernando Antônio Vieira Assef, em razão da impugnação das despesas efetuadas com recursos do Programa Nacional de Transporte Escolar em 2009 - Pnate/2009 repassados à Prefeitura de Boa Viagem/CE, com a finalidade de suplementar o custeio de transporte escolar aos alunos da educação básica.
	ACORDAM os Ministros do Tribunal de Contas da União, reunidos na Sessão da Segunda Câmara, ante as razões expostas pelo Relator, em:
	9.1 com fundamento nos arts. 1º, inciso I, 16, inciso III, alínea c,19 e 23, inciso III, da Lei n. 8.443/1992, julgar irregulares as contas do Sr. Fernando Antônio Vieira Assef e da empresa Cotec - Construção, Transporte e Tecnologia Ltda., condenando-os, solidariamente, ao recolhimento das importâncias originárias a seguir discriminadas, com a fixação do prazo de 15 (quinze) dias, a contar da notificação, para comprovar, perante o Tribunal (art. 214, inciso III, alínea a, do Regimento Interno) , o recolhimento das dívidas ao FNDE, atualizadas monetariamente e acrescidas dos juros de mora devidos, calculados a partir das datas especificadas até a data do respectivo recolhimento, na forma da legislação em vigor:
	Valor (R$) 
	Data

	290,55
	23/04/2009

	8.426,14
	23/04/2009

	3.284,05
	23/04/2009

	8.426,14  
	30/04/2009

	3.284,05
	30/04/2009

	290,55
	07/05/2009

	290,55
	04/06/2009

	3.284,05
	04/06/2009

	290,55
	30/06/2009

	3.284,05
	30/06/2009

	8.426,05
	30/06/2009

	290,55
	31/07/2009

	3.284,05
	31/07/2009

	8.426,14
	31/07/2009

	8.426,14
	31/08/2009

	290,55
	03/09/2009

	3.284,05
	03/09/2009

	290,55
	30/09/2009

	8.426,05
	30/09/2009

	3.284,05
	30/09/2009

	8.426,14
	30/10/2009

	290,55
	30/10/2009

	3.284,05
	30/10/2009

	8.426,17
	27/11/2009

	290,57
	27/11/2009

	3.284,07
	27/11/2009

	9.2 aplicar ao Sr. Fernando Antônio Vieira Assef e à da empresa Cotec - Construção, Transporte e Tecnologia Ltda., individualmente, a multa prevista no art. 57 da Lei 8.443/1992 c/c o art. 267 do Regimento Interno/TCU, no valor de R$ 170.000,00 (cento e setenta mil reais) , com a fixação do prazo de 15 (quinze) dias, a contar da notificação, para comprovar, perante o Tribunal (art. 214, inciso III, alínea a, do Regimento Interno/TCU) , o recolhimento da dívida ao Tesouro Nacional, atualizada monetariamente desde a data deste Acórdão até a do efetivo recolhimento, se for paga após o vencimento, na forma da legislação em vigor;
	9.3 autorizar, caso requerido, nos termos do art. 26 da Lei 8.443/1992, c/c o art. 217 do Regimento Interno do Tribunal, o parcelamento das dívidas constantes deste Acórdão em até 36 (trinta e seis) parcelas mensais e sucessivas, sobre as quais incidirão os correspondentes acréscimos legais (débito: atualização monetária e juros de mora; multa: atualização monetária) , esclarecendo aos responsáveis que a falta de pagamento de qualquer parcela importará no vencimento antecipado do saldo devedor, sem prejuízo das demais medidas legais;
	9.4 autorizar, desde logo, nos termos do art. 28, inciso II, da Lei 8.443/1992, a cobrança judicial das dívidas, caso não atendidas as notificações;
	9.5 encaminhar cópia deste Acórdão à Procuradoria da República no Estado do Ceará, nos termos do § 3º do art. 16 da Lei 8.443/1992 c/c o § 7º do art. 209 do RI/TCU.

Tomada de Contas Especial instaurada pelo FNDE em razão da impugnação das despesas realizadas à conta do Programa Nacional de Transporte Escolar em 2009 pela Prefeitura Municipal de Boa Viagem/CE.

Segunda Câmara

Município de Boa Viagem/CE.

3. Entidade: Município de Boa Viagem/CE.

13.1. Ministros presentes: Ana Arraes (Presidente), Augusto Nardes e Raimundo Carreiro.
13.2. Ministro-Substituto convocado: Augusto Sherman Cavalcanti.
13.3. Ministros-Substitutos presentes: Marcos Bemquerer Costa (Relator) e André Luís de Carvalho.

ACORDAO-COMPLETO-2384860

Acórdão 4384/2020 - Segunda Câmara

FERNANDO ANTÔNIO VIEIRA ASSEF

MARCOS BEMQUERER

Cuidam os autos da Tomada de Contas Especial instaurada pelo Fundo Nacional de Desenvolvimento da Educação - FNDE, em nome do Sr. Fernando Antônio Vieira Assef, em razão da impugnação das despesas efetuadas com recursos do Programa Nacional de Transporte Escolar em 2009 - Pnate/2009 repassados à Prefeitura de Boa Viagem/CE.
2.	O referido Programa tinha por objeto a transferência, em caráter suplementar, de recursos financeiros destinados a custear a oferta de transporte escolar aos alunos da educação básica pública, residentes na área rural, visando garantir o acesso à educação. 
3.	De acordo com a instrução de autoria da Secretaria do TCU no Piauí (peça 2) , os recursos do Pnate foram transferidos à Prefeitura Municipal de Boa Viagem/CE mediante parcelas nos meses de abril a novembro de 2009, no montante de R$ 309.930,37.
4.	Trago, a seguir, excertos da referida instrução técnica, relativamente ao histórico destes autos, fazendo-se os devidos ajustes de forma:
"3.	A Prefeitura Municipal de Boa Viagem/CE, na pessoa do Sr. Antônio Vieira Assef, apresentou a prestação de contas referente aos recursos repassados, por meio do Ofício n. 235/2010, de 2/3/2010 (peça 1, p. 40-104) , que foi analisada e aprovada mediante o Parecer n. 1452E/2012 - Diafi/Copra/CGCAP/Difin/FNDE (peça 1, p. 108-110) .
3.1	Posteriormente, a autarquia teve ciência que a referida Prefeitura fora objeto de fiscalização por parte da Controladoria Geral da União (CGU) , consubstanciada no Relatório de Fiscalização n. 034009, de 15/8/2001 (peça 1, p. 152-192) .
3.2	Após análise do referido relatório, foi elaborada a Informação n. 156/2013 DIAFI/COPRA/CGCAP/DIFIN/FNDE (peça 1, p. 122-124) , da qual se destaca:
 (subitem 2.2.2.3)  Subcontratação total do contrato de transporte escolar - Pnate/2009.
Valor impugnado: R$ 309.930,37.
3.3	Consta do subitem 2.2.2.3 do Relatório de Fiscalização n. 034009 da CGU, o fundamento para a impugnação: a contratada para a prestação de serviços de transporte escolar subcontratou todo o objeto licitado a prestadores de serviços que não preenchiam as condições para prestar adequadamente os serviços por preços bem inferiores aos licitados, remunerando-se com a diferença.
3.4	A irregularidade acima foi levada ao conhecimento do Sr. Fernando Antônio Vieira Assef, ex-Prefeito de Boa Viagem/PE, no quadriênio 2009 a 2012, e da Sra. Aline Cavalcanti Vieira, Prefeita à época da notificação, mediante os Ofícios n. 285 e 286/2013- DAESPCOPRA/CGCAP/Difin/FNDE (peça 1, p. 128-134 e 136-138) . 
3.5	O responsável pela aplicação dos recursos, Sr. Fernando Antônio Vieira Assef, permaneceu inerte, o que levou a instauração da presente TCE. 
3.6	O Relatório de TCE n. 253/2014-DIREC/COTCE/CGCAP/Difin/FNDE/MEC (peça 1, p. 204-214) concluiu pela responsabilização do ex-Prefeito pela totalidade dos recursos repassados. No mesmo sentido foi a conclusão contida no Relatório de Auditoria n.627/2015 (peça 1, p. 226-228) , Certificado de Auditoria (peça 1, p. 229) , Parecer do Dirigente do Dirigente do Órgão de Controle Interno (peça 1, p. 230) e Pronunciamento ministerial (peça 1, p. 234) .
EXAME TÉCNICO
4.	Examinando-se as Constatações 2.2.2.2 e 2.2.2.3 do Relatório de Fiscalização 034009 da CGU (peça 1, p. 178-191) , extraímos os seguintes pontos relevantes para a análise preliminar da presente TCE:
4.1.	A empresa Cotec - Construção, Transporte e Tecnologia Ltda. (CNPJ 08.423.548/0001-56) foi a empresa contratada no Pregão Presencial n. 001/2009, que gerou o contrato no qual se aponta o débito.
4.2.	O valor contratado foi de R$ 2.232.656,00, conforme a 'Ata de Sessão Pública de Abertura do Pregão Presencial n. 001/2009 - SME' (peça 1, p. 56-58) , enquanto os valores repassados pelo FNDE para a prefeitura foram de apenas R$ 309.930,37, cabendo enfatizar que tais valores tinham caráter suplementar.
4.3.	A vencedora dos certames de 2009 e 2010 [empresa Cotec - Construção, Transporte e Tecnologia Ltda.], conforme registrado pela CGU, 'jamais colocou um veículo sequer para transportar estudantes no município de Boa Viagem, nem poderia, haja vista não possuir frota que atendesse o objeto do contrato. Para tanto lançou mão da subcontratação de 100% da prestação dos serviços de transporte, prática não permitida pela lei (art. 72 c/c o art. 78, inciso VI da Lei 8.666/93) '.
4.4.	A empresa Cotec contratou veículos de propriedade de diversas pessoas residentes no próprio município de Boa Viagem. Tais fatos foram constatados pela CGU, a partir da análise dos documentos apresentados pela própria Prefeitura de Boa Viagem para o período e confirmados por diligências realizadas junto aos efetivos prestadores de serviços.
4.5.	Para verificação da qualidade e segurança dos serviços executados por parte dos subcontratados, a CGU selecionou amostra aleatória dos veículos que trafegam em vinte das 72 rotas existentes a fim de realizar vistorias nos mesmos.
4.6.	Das vistorias realizadas, a CGU constatou a existência de veículos apresentando diversos problemas de segurança para os alunos transportados, conforme listado a seguir (peça 1, p. 174) :
	a) os veículos não possuem equipamento registrador instantâneo inalterável de velocidade e tempo;
	b) não são realizadas inspeções semestrais para verificação dos equipamentos obrigatórios e de segurança, visto que foram constatados extintores vencidos, ausência de cinto de segurança etc.; mesmo os que apresentavam cintos de segurança, não os tinham no número dos passageiros transportados, a exemplo de veículos como F 1000, F 4000, D-20 que só possuem cinto na boleia do veículo;
	c) nos veículos portadores de carrocerias (D-20, F 1000 e F 4000) para o transporte dos alunos são feitas algumas adaptações em suas caçambas, ou seja, são instaladas cobertas, na maioria das vezes de lona, sob estrutura em madeira e bancos de tábua corrida, alguns soltos, isto é, sem nenhuma fixação nas laterais ou lastro dos veículos; além disso, tais veículos não possuem proteções laterais (grades) adequadas que garantam a segurança dos alunos, o que causa enorme risco de acidente, podendo inclusive levar crianças e adolescentes à morte;
	d) veículos com pneus gastos (lisos) , inclusive os sobressalentes, bem como com vidros trincados;
	e) pneus sobressalentes amarrados com cordas nos veículos;
	f) veículos com faróis e vidros quebrados;
	g) veículos com estofados dos bancos soltos, rasgados etc.; 
	h) os dísticos 'TRANSPORTE ESCOLAR' encontrados nos veículos vistoriados, além de não possuírem as especificações exigidas pelo Código de Trânsito Brasileiro - CTB, foram colocados em razão da presença da fiscalização no Município, conforme informações dos munícipes, o que demonstra descaso com a população assistida.
4.7.	Cabe destacar que o edital e o contrato firmado pela Cotec e a Prefeitura de Boa Viagem não fazem qualquer previsão a respeito da possibilidade de subcontratação.
4.8.	Contrastando os valores pagos à Cotec no exercício de 2009 com os contratos mantidos com terceirizados, a CGU levantou o seguinte débito:
	Exercício 
	Valor total do contrato da Prefeitura com a Cotec (R$) 
	Valor dos contratos mantidos pela Cotec com os terceirizados (R$) 
	Valor do débito (R$) 

	2009
	2.232.656,00
	1.515.258,00
	717.398,00 (32,13% do total) 

5.	Feitas estas considerações, passamos a definir a responsabilidade dos agentes e o valor do débito. Não restam dúvidas quanto à responsabilidade do gestor do município pelo débito, eis que, ao tolerar a subcontratação - e não há como negar que a informação adquiriu contornos quase oficiais haja vista que os contratos foram depositados na própria prefeitura -, omitiu-se ou foi conivente com a irregularidade.
5.1	Também deve responder solidariamente pelo débito a contratada Cotec, que agiu em desacordo com o edital e o contrato, subcontratando a frota de prestadores de serviços que sequer preenchiam as condições para a adequada prestação do serviço.
5.2	Quanto ao débito apurado, cabe ressaltar que o valor do repasse federal foi de apenas R$ 309.930,37, enquanto o valor total do contrato era de R$ 2.232.656,00. O percentual glosado equivale, então, a 32,13% do valor total do contrato. Assim, solução natural para fins de cálculo do valor do débito a ser imputado ao responsável é aplicar este percentual a cada parcela do repasse".
5.	À vista do exposto, a SEC/PI sugeriu a citação solidária do ex-Prefeito, Sr. Fernando Antonio Vieira Assef, e da empresa contratada, Cotec - Construção, Transporte e Tecnologia Ltda., para que oferecessem alegações de defesa ou recolhessem as quantias originárias abaixo indicadas, na forma da legislação em vigor, em decorrência da subcontratação total do contrato oriundo do Pregão Presencial 001/2009, para prestação de serviços de transporte escolar, parcialmente financiado com recursos do Programa Nacional de Apoio ao Transporte Escolar (Pnate/2009) , conforme consignado no Relatório de Fiscalização 034.009/2011 da CGU (peça 1, p. 152-192) e na Informação n. 294/2014-Direc/COTCE/CGCAP/Difin/FNDE, de 24/9/2014 (peça 1, p. 4-10) :
	Valor (R$) 
	Data

	290,55
	23/04/2009

	8.426,14
	23/04/2009

	3.284,05
	23/04/2009

	8.426,14  
	30/04/2009

	3.284,05
	30/04/2009

	290,55
	07/05/2009

	290,55
	04/06/2009

	3.284,05
	04/06/2009

	290,55
	30/06/2009

	3.284,05
	30/06/2009

	8.426,05
	30/06/2009

	290,55
	31/07/2009

	3.284,05
	31/07/2009

	8.426,14
	31/07/2009

	8.426,14
	31/08/2009

	290,55
	03/09/2009

	3.284,05
	03/09/2009

	290,55
	30/09/2009

	8.426,05
	30/09/2009

	3.284,05
	30/09/2009

	8.426,14
	30/10/2009

	290,55
	30/10/2009

	3.284,05
	30/10/2009

	8.426,17
	27/11/2009

	290,57
	27/11/2009

	3.284,07
	27/11/2009

6.	Promovidas as citações dos responsáveis, nos moldes sugeridos (Ofícios 0367/2016-TCU/Secex-PI, de 29/04/2016, e 1.049/2016-TCU/Secex-PI, de 15/09/2016, peças 8 e 50) , foram oferecidas as correspondentes alegações de defesa, avaliadas na instrução da peça 54, a qual reproduzo, em parte, com os necessários ajustes de forma: 
"I- Das alegações de defesa apresentadas pelo Sr. Fernando Antônio Vieira Assef (peça 10 a 45) :
4.	O Sr. Fernando Antônio Vieira Assef tomou ciência do ofício que lhe foi remetido, conforme documento constante da peça 9, tendo apresentado, tempestivamente, as alegações de defesa a seguir (peça 10) : 
4.1.	Em situação similar, no mesmo município, o lançamento de edital do pregão condicionando às empresas participantes a necessidade de possuir uma quantidade de veículos de sua propriedade, como forma de demonstrar sua capacidade para a execução dos serviços, aderindo a entendimento da CGU e do TCU, ocasionou que o certame fosse declarado deserto. Por conta de tal realidade, o município vinha publicando edital sem referida obrigação, fomentado a competitividade.
4.2.	É obrigação do estado fornecer educação a todos, não podendo haver argumentação para não a fornecer. O poder público deve ofertar transporte escolar gratuito e de qualidade.
4.3.	Não houve subcontratação dos serviços de transporte escolar, pois a necessidade pública foi satisfeita com determinada prestação de serviço, sendo irrelevante saber a forma que a contratada se utilizou para obter a disponibilidade dos equipamentos suficientes e bastantes para a consecução do objeto. A empresa contratada deveria ter a disponibilidade dos veículos necessários para a prestação do serviço, como, de fato, ocorreu. Não importa à Administração se os veículos ofertados pela contratada são ou não de propriedade desta. O que interessa ao ente público contratante é se o serviço foi executado diretamente pela empresa contratada, assumindo, assim, todas as obrigações e encargos decorrentes do contrato celebrado.
4.3.1.	Mesmo que parte dos veículos não seja de propriedade da contratada, ou até mesmo nenhum dos veículos, isto, por si só, não caracteriza a figura da subcontratação, tendo em vista que o serviço de transporte escolar fora prestado diretamente pela empresa contratada.
4.4.	Na hipótese remota de se entender que o presente caso se trata de subcontratação, tem-se que levar em consideração que entre subcontratar e não prestar os serviços, vale a subcontratação, mesmo não havendo previsão legal para tal, nem proibição, uma vez que o art. 72 da Lei 8.666/1993 deixa claro que o elemento balizador do limite é a discricionariedade da Administração. 
4.5.	Deve ser levado em consideração o princípio da razoabilidade, pelo qual uma medida é adequada, se atinge o fim almejado, por causar o menor prejuízo possível e, finalmente, proporcional em sentido estrito, se as vantagens que trará superarem as desvantagens.
4.6.	Não é permitido à prefeitura contratar diretamente os proprietários dos veículos subcontratados, pois seria fracionamento de despesa (art. 23, § 5º, da Lei 8.666/1993) .
4.7.	O preço do quilômetro contratado pela administração foi um dos mais baixos da região. Ou seja, os municípios da região ao contratarem a mesma prestação de serviço de transporte escolar, ainda que em condições mais favoráveis que as encontradas no Município de Boa Viagem/CE, apresentaram valores maiores que os ora analisados.
4.7.1.	No preço do quilômetro contratado estão incluídos custo de execução, impostos, tributos, encargos, despesas administrativas, despesas operacionais e lucro ou taxa de administração. Assim, levando-se em consideração os valores apurados pela própria CGU constata-se que o valor efetivamente pago às empresas contratadas foi demasiadamente inferior aos descritos no relatório. Somente os encargos, impostos e taxas, segundo a legislação aplicável, hoje totalizam 17,83% do valor total da fatura.
4.8.	Solicita que os argumentos acima sejam acolhidos, requerendo seja reconhecida a absoluta legalidade da contratação, e que seja intimado o FNDE para que apresente documentos comprobatórios do valor do quilômetro contratado pelas prefeituras dos municípios da mesorregião do sertão de Quixeramobim em 2009.
5.	As demais peças da defesa do ex-Prefeito contêm:
5.1.	Peça 11: Comparativo entre preços de quilômetro em cidades da região; valor do quilômetro em licitações de transporte escolar 2009 a 2014; licitações para contratação de transporte escolar realizadas em 2012 a 2014.
5.2.	Peça 12: Acórdão 1907/2011-TCU-Segunda Câmara.
5.3.	Peça 13: Documentos licitação realizada em 2014 pela Prefeitura Municipal de Boa Viagem/CE para contratação de serviços de transporte escolar.
5.4.	Peça 14: Acórdão 3508/2014-TCU-Plenário.
5.5.	Peça 15: Justificativas da Prefeitura Municipal de Boa Viagem/CE à CGU acerca de subcontratação de transporte escolar no exercício de 2014.
5.6.	Peça 16: Portaria de nomeação do coordenador de transporte escolar da Prefeitura de Boa Viagem/CE em 2009.
5.7.	Peça 17: Informação da CGU acerca do Pnate no Município de Boa Viagem/CE em 2012 a 2014.
5.8.	Peças 18 a 44: Licitações para a contratação de transporte escolar nos exercícios de 2012 a 2015. (...) .
5.12.	Peça 45: Listagens com nomes de alunos beneficiados pelo transporte escolar, não datadas.
6. Análise:
6.1.	De acordo com o Relatório de Fiscalização 034009 da CGU (peça 1, p. 178-191) , no exercício de 2009, a Prefeitura Municipal de Boa Viagem/CE contratou, mediante o Pregão Presencial 01/2009, serviços de transporte escolar para alunos do ensino básico com a empresa Cotec - Construção, Transporte e Tecnologia Ltda., utilizando recursos do Pnate.
6.1.1.	A Cotec não possuía frota de veículos que atendesse o objeto do contrato. Para tanto, de acordo com a CGU, sublocou 100% da prestação dos serviços de transporte, prática não permitida pela lei (art. 72 c/c o art. 78, inciso VI, da Lei 8.666/1993) . Essa prática foi repetida no exercício de 2010 em outro contrato de prestação de serviços de transporte escolar.
6.1.2.	Com base em documentos apresentados pelo Município de Boa Viagem/CE e em diligências realizadas junto aos efetivos prestadores do serviço, a CGU verificou que nenhum dos veículos utilizados para o transporte dos alunos nas 72 rotas existentes pertenciam à Cotec, caracterizando subcontratação total da frota. Os veículos subcontratados eram de propriedade de pessoas com domicílio na sede do município ou em localidade/sítio pertencente às rotas atendidas. O edital do Pregão 01/2009 e o contrato firmado com a Cotec não previa a possibilidade de subcontratação.
6.1.3.	A empresa não era localizada em Boa Viagem/CE e não implantou naquele município um escritório onde seus representantes pudessem ser encontrados, tanto pelos sublocatários como por qualquer interessado que assim o desejasse, inclusive pela fiscalização dos órgãos de controle. Lançou mão de imóvel do município onde eram realizadas algumas reuniões, conforme informações dos munícipes de Boa Viagem/CE.
6.1.4.	No intuito de comprovar sua capacidade técnica e operacional, a Cotec apresentou uma declaração ilegível de município localizado em outro estado do país.
6.2.	Uma licitação objetiva a compra de algum bem ou ao fornecimento de algum serviço. É requisito fundamental que os competidores tenham condições de ofertar o bem ou serviço. O serviço de transporte escolar só pode ser oferecido por uma empresa que tenha condições de transportar. A Cotec não o tinha, por falta de pessoal e de veículos. A Administração do Município de Boa Viagem/CE, dirigida pelo responsável, não exerceu sua função de garantir uma competição entre empresas efetivamente capazes de estar presentes na competição.
6.2.1.	O contrato administrativo é realizado intuitu personae, obrigando o contratado a executar pessoalmente o contrato, sem transferência de responsabilidades ou subcontratação sem autorização da Administração. Portanto, a subcontratação é admissível somente se for previsto no edital e no contrato, e, mesmo neste caso, apenas a partes da obra e a certos serviços técnicos a empresas especializadas, mas sempre sob a direção e integral responsabilidade do contratado.
6.2.3.	O objetivo do edital do Pregão 01/2009 era a prestação do serviço de transporte. Este não foi prestado pela Cotec. Foi prestado por outros, por ela subcontratados, que eram proprietários dos veículos. Por meio desse indevido artifício, a empresa contratada passou de fornecedora de serviços a mera intermediária. Resta evidente, no presente caso, a mera colocação de pessoa interposta entre a administração pública contratante e as pessoas efetivamente executoras, auferindo ganhos claramente desnecessários.
6.2.4.	Há uma sólida jurisprudência do TCU, segundo a qual a subcontratação só é admitida parcialmente e em casos excepcionais, sob pena de desconfigurar por completo o processo de escolha. De acordo com o art. 72 c/c o art. 78, VI, da Lei 8.666/1993, a subcontratação deve ser tratada como exceção. A citada jurisprudência só tem admitido, em regra, a subcontratação parcial e, ainda assim, quando não se mostrar viável sob a ótica técnico-econômica a execução integral do objeto por parte da contratada e desde que tenha havido autorização formal do ente contratante. (Acórdão 1151/2011-TCU-Segunda Câmara e Acórdão 3378/2012-TCU-Plenário) .
6.2.5.	Nesse sentido é o posicionamento do Ministro Augusto Sherman no voto condutor do Acórdão 2541/2015-TCU-Plenário: 
'9.	A ilegalidade da subcontratação integral, como ocorreu, é matéria pacífica no âmbito desta Corte, uma vez que macula o processo licitatório, por desconfigurar o método de escolha da proposta mais vantajosa para a administração. No caso concreto, conforme constatado na auditoria, a empresa vencedora do certame não possuía sequer um único veículo ou funcionário envolvido na prestação do serviço, tendo o transporte sido inteiramente realizado por particulares em veículos próprios.
10.	Em suas defesas, de semelhante teor, os responsáveis apenas negam a ocorrência da subcontratação e afirmam que foi a empresa quem executou diretamente os serviços, embora tenha sido necessário contratar alguns veículos e motoristas para atender a demanda do município, o que não interferiu na qualidade dos serviços prestados.
11.	Ora, o objeto do contrato firmado entre a prefeitura e a Factorial era justamente a contratação de serviço de locação de veículos, não tendo os responsáveis demonstrado que a empresa tinha condições de prestar os serviços diretamente. Ademais, a locação de veículos pela Factorial a um custo bem menor do que valor pago pela prefeitura evidencia o prejuízo aos cofres públicos.
12.	Assim, não procedem as alegações oferecidas, como também a tentativa de demonstrar que a locação de veículos pela empresa não interferiu na qualidade dos serviços, conforme registrei no voto condutor do já mencionado Acórdão 358/2015-TCU-Plenário, por meio do qual os responsáveis foram multados em decorrência da subcontratação integral dos serviços de transporte escolar e do não cumprimento pelas empresas contratadas das exigências previstas no Código de Trânsito Brasileiro:
'5. Com efeito, não há como justificar a subcontratação integral dos serviços de transporte escolar, visto que tal prática é vedada pela Lei de Licitações. Restou também não elidida a irregularidade atinente à má qualidade dos serviços prestados pelos subcontratados. Conforme já consignado na Proposta de Deliberação condutora do Acórdão 983/2012-TCU-Plenário, os veículos que prestavam serviços de transporte escolar no Município de Itapiúna/CE eram inadequados, comprometendo o atendimento dos requisitos legais para a condução dos alunos, pois não possuíam os equipamentos obrigatórios, como o cinto de segurança, além de não serem realizadas inspeções semestrais na forma preconizada nas Normas de Trânsito. As irregularidades também atingiam os condutores dos veículos, os quais, em muitos casos, não preenchiam os requisitos mínimos para realizarem o transporte de alunos.'
6.2.6.	Trata-se, portanto, de subcontratação total dos serviços de transporte escolar, que, além de ilegal, gerou débito.
6.3.	Na quantificação do débito a ser atribuído ao responsável, adoto, aqui, a análise desenvolvida nas alegações de defesa da empresa Cotec, parágrafos 8.2 a 8.9 adiante, a qual indica que é de se considerar como débito a diferença entre o valor pago pela prefeitura à empresa contratada e o montante por ela repassado aos efetivos prestadores de serviço (subcontratados) .
II - Das alegações de defesa apresentadas pela empresa Cotec - Construção, Transporte e Tecnologia Ltda. (peça 53) .
7.	A empresa Cotec - Construção, Transporte e Tecnologia Ltda. tomou ciência do ofício que lhe foi remetido, conforme documento constante da peça 51, tendo apresentado, intempestivamente, as seguintes alegações de defesa: 
'7.1.	Na execução do contrato administrativo, a responsabilidade é da própria pessoa que contratou. No entanto, de acordo com o art. 72 da Lei 8.666/1993, o contratado poderá subcontratar partes da obra, serviço ou fornecimento até o limite admitido, em cada caso, pela Administração:
'Se a contratada, na execução do contrato, sem prejuízo das responsabilidades contratuais e legais, pode subcontratar partes, até o limite admitido em cada caso, pela Administração (artigo 72) e o inciso VI do citado artigo 78 cataloga como motivo para rescisão do contrato a subcontratação total ou parcial do seu objeto, não admitida no edital e no contrato, é curial que a subcontratação total é consentida. Do contrário, este inciso não estaria fazendo referência à subcontratação total, visto que a lei não contém palavras inúteis, tendo esta sempre algum significado.
A conclusão insofismável é de que a lei realmente não obsta a subcontratação total da execução do contrato, nem tampouco a cessão (transferência) total ou parcial (...) '.
7.2.	A obrigação intuitu personae, que caracteriza quase todos contratos administrativos, não se confunde com a obrigação personalíssima, própria de apenas alguns contratos, como, por exemplo, um contrato referente a de uma pintura por um pintor renomado. No caso em análise (contratação de serviços de transporte escolar) , não se trata de um contrato personalíssimo, no qual se tem a obrigatoriedade da prestação do serviço único e exclusivamente pela empresa contratante.
7.3.	A Orientação 02/2013, expedida pela Aprece - Associação dos Prefeitos do Estado do Ceará, demonstra ser possível e legal a subcontratação de veículos para a realização de transporte escolar. Na referida orientação, a Aprece recomenda que os processos licitatórios prevejam em seus instrumentos convocatórios a permissão de subcontratar. No presente caso, o edital de licitação silenciou sobre o tema.
7.4.	Decisão do TCU (Acórdão 5532/2010-TCU-Primeira Câmara) , de forma expressa e clara, ensina que a subcontratação para realização dos serviços de transporte escolar, para ser legal, não precisa ser permitida, bastando tão somente não ser vedada nos atos convocatórios.
7.5.	Não ocorreu subcontratação. O que ocorreu foi a locação de equipamentos e a contratação de pessoal para operacionalizar o sistema de transporte objeto do contrato firmado, e esse procedimento é uma necessidade premente e corriqueira porque uma das características dos contratos públicos com empresas privadas é a sua transitoriedade.
7.5.1.	Mesmo que o edital não permitisse expressamente a subcontratação, o que não ocorreu, a empresa Cotec não estaria violando a norma editalícia, uma vez que não subcontratou/sublocou. Uma empresa que atua no ramo de transporte, ainda mais transporte escolar para entes públicos, pode ter sua frota formada por veículos próprios, financiados, leasing, arrendados ou locados.
7.5.2.	O serviço licitado foi prestado pela empresa Cotec, visto que os veículos locados estavam em sua posse, para o seu uso e gozo, pertencentes à frota da empresa. A contratada (Cotec) responde perante a contratante (prefeitura) pela execução total do objeto contratado e não há qualquer relação entre a contratante e os proprietários dos veículos locados pela empresa, sendo ela a única plenamente responsável pelas obrigações contratuais.
7.5.3.	Não se trata de uma subcontratação, considerando  que não houve entrega de parte da prestação de serviço a terceiro estranho ao contrato para que esse execute em nome do contratado o objeto avençado. Ocorreu a locação de veículos pela empresa Cotec para o seu uso e gozo, os quais estavam sendo utilizados para atender o objeto da licitação, executado pela própria Cotec e sob sua única responsabilidade.
7.6.	Não houve superfaturamento ou dano ao erário decorrente de suposta subcontratação. A CGU esqueceu de considerar todos os encargos tributários incidentes na operação, a taxa de administração e demais despesas operacionais. Não levou em consideração retenções de impostos e encargos efetuados pelo próprio município nos repasses para a empresa (ISS, IRRF e INSS, peça 53, p. 29) . 
7.6.1.	Não incluiu em sua análise os custos do PIS, Cofins, IRPJ, CSSL. Tais tributos têm como fato gerador o valor bruto do faturamento da empresa. Calculando-se os respectivos valores com base no que foi pago pelo Pnate 2009 ao Município de Boa Viagem/CE, conforme descrito no relatório (R$ 309.930,37) , somente a obrigação tributária da empresa Cotec seria de R$ 35.115,11, isso sem levar em conta os tributos e impostos retidos na fonte pela prefeitura, que, conforme provado pela municipalidade, foi de 9,5% (R$ 30.373,18) .
7.6.2.	Após o abatimento da carga tributária incidente sobre a quantia de R$ 309.930,37, paga por meio de repasses do Pnate, passa esse valor a ser de apenas R$ 244.442,08, para pagamento dos veículos, despesas operacionais e margem de lucro da empresa. 
7.6.3.	Em seu relatório a CGU ignora completamente o fim lucrativo das empresas. A planilha elaborada pela CGU indica que foi considerado enriquecimento ilícito a diferença extraída do valor pago pela contratante, deduzindo-se tão somente o valor pago pela locação dos veículos e motoristas, desconsiderando, assim, impostos, tributos, despesas e lucro da empresa.
 7.6.4.	Também, que a taxa de administração é custo legal, não se pode considerá-la prejuízo ao erário, pois, a própria Constituição Federal já prevê a possibilidade de exercício de qualquer atividade econômica, e, logicamente, visando o lucro. Assim, o pedido de devolução de qualquer valor repassado à empresa oriunda do contrato em análise, mostra-se vazio, sem consistência, improcedente.
7.6.5.	Para exemplificar a ausência de superfaturamento ou prejuízo ao erário, tem-se que o valor total dos impostos incidentes sobre o valor global repassado pela municipalidade à Cotec (R$ 2.232.656,00, peça 53, p. 27) , considerando o valor proveniente do Pnate e das demais fontes pagadoras (dada a dificuldade de separar exclusivamente os repasses do Pnate) , foi de R$ 471.760,21 (21,13%) . Os custos operacionais somados à reserva de 1% foi de R$ 33.606,56. Diminuindo-se o valor pago pela locação dos veículos (R$ 1.515.258,00, peça 53, p. 27) , os impostos (R$ 471.760,21) e o custo operacional (R$ 33.606,56) do total repassado pela prefeitura à Cotec (R$ 2.232.656,00) , chega-se a R$ 212.067,23 (em torno de 9,5%) , que poderia ser tido como lucro, valor condizente e até inferior ao praticado no mercado. Essas considerações não foram abordadas no relatório da CGU.
7.6.6.	Somente ocorre sobrepreço quando os valores propostos e aceitos pela parte licitante ultrapassarem sobremaneira aqueles que corriqueiramente são praticados no mercado, que servem como paradigmas, porém, jamais as condições acordadas entre o prestador de serviços ao ente público (Cotec) e os seus contratados. Dessa forma, no caso concreto destes autos, a diferença de valores reputada como prejuízo ao erário ou superfaturamento não está referenciada em uma cotação que represente os preços de mercado para os serviços de transporte escolar na época, mas ao valor pago pela empresa contratada pelos veículos locados.
7.7.	É citado trecho do voto do Acórdão 7935/2014-TCU-Segunda Câmara (peça 53, p. 16-17) .
7.7.1.	De acordo com tal acórdão, considera-se aceitável um BDI de aproximadamente 42%. No presente caso, o BDI apurado é de aproximadamente 16,21%, estando bem aquém do aceitável, inclusive do praticado no mercado.
7.8.	É requerida a exclusão responsabilidade da Cotec no presente processo, ante o acolhimento das justificativas apresentadas'.
8. Análise:
8.1.	Em relação à ocorrência de subcontratação total pela Cotec dos serviços de transporte escolar para alunos do ensino básico no exercício de 2009 (originários do Pregão 01/2009) , adota-se, aqui, o posicionamento já expresso na análise das alegações de defesa apresentadas pelo Sr. Fernando Antônio Vieira Assef, itens 6.1 a 6.2.6 desta instrução, o qual indica que houve subcontratação total dos serviços de transporte escolar, que, além de ilegal, gerou débito.
8.2.	Na quantificação do dano a ser apurado, a questão parece não estar pacificada, consoante demonstrado no Acórdão 7935/2014-TCU-Segunda Câmara, mencionado pela responsável, todavia, é majoritária a jurisprudência deste Tribunal no sentido de que o débito deve ser obtido da diferença entre o valor pago pela prefeitura à empresa contratada e o montante por ela repassado aos efetivos prestadores dos serviços (subcontratados) .
8.3.	Na jurisprudência do TCU, vê-se que a questão do débito nos processos envolvendo subcontratação integral/total dos recursos do Pnate costuma alternar entre o (i) encaminhamento pela irregularidade das contas dos responsáveis com ressarcimento de débito (Acórdão 1464/2014-TCU-Plenário e 2.089/2014 - 2ª Câmara) e (ii) a irregularidade das contas, mas sem débito, aplicando-se aos responsáveis a multa do art. 58, I, da Lei 8.443/1993 (Acórdão 2541/2015-TCU-Plenário) . Veja-se:
'A subcontratação total do objeto, em que se evidencia a mera colocação de interposto entre a Administração Pública contratante e a empresa efetivamente executora (subcontratada) , é irregularidade ensejadora de débito, o qual corresponde à diferença entre os pagamentos recebidos pela empresa contratada e os valores por ela pagos na subcontratação integral' (Acórdão 1464/2014-TCU-Plenário) .
'A subcontratação total do objeto, em que se evidencia a mera colocação de pessoa interposta entre a administração pública contratante e a empresa efetivamente executora (subcontratada) , é situação ensejadora de débito, o qual corresponde à diferença entre os pagamentos recebidos pela empresa contratada e os valores por ela pagos na subcontratação integral. Pelo débito respondem, em regime de solidariedade, a empresa contratada e os gestores que permitiram a subcontratação total' (Acórdão 2089/2014-TCU-Segunda Câmara) .
'Na subcontratação total do objeto, em que a empresa contratada atua como mera intermediária entre a Administração e a empresa efetivamente executora (subcontratada) , o superfaturamento, quando houver, deve ser quantificado em função dos preços de mercado e não, simplesmente, pela diferença entre os pagamentos recebidos pela empresa contratada e os valores por ela pagos à subcontratada'. (Acórdão 2541/2015-TCU-Plenário) 
8.4.	O julgamento pela irregularidade, porém sem a imputação de débito, a exemplo dos Acórdão 2541/2015-TCU-Plenário e 7.935/2014 - 2ª Câmara, ocorre diante da impossibilidade de cálculo do débito, ainda que por estimativa, o que não se verifica nos presentes autos.
8.5.	Neste processo, resta comprovado (vide Relatório de Fiscalização 034009/2011 da CGU, peça 1, p. 174-175) que o serviço de transporte praticado pelas subcontratadas comprometia o conforto e a segurança dos estudantes. Caso fosse realizada pesquisa junto a fornecedores de transporte escolar com capacidade de prestação de serviços dentro dos padrões aceitáveis, os preços obtidos seriam certamente superiores àqueles precariamente prestados nos casos analisados nos presentes autos, pelo que não se pode utilizar como referência de preços para cálculo do débito serviços de padrões diferentes daqueles efetivamente prestados e, da mesma forma, não há também como se abater desse débito eventuais custos de administração decorrentes da subcontratação, tendo em vista que essa subcontratação foi totalmente irregular, conforme já discutido nesta instrução.
8.6.	Além disso, o acerto da metodologia de cálculo de débito ora proposta também se liga ao fato de que não recaíram sobre a contratada originária as despesas de gerenciamento das atividades do contrato e outros encargos incidentes direta ou eventualmente na execução contratual, valores estes que integrariam a cotação dos preços na licitação, a exemplo de tributos, seguros e encargos de manutenção dos veículos, na medida em que, conforme evidenciado pela auditoria, foram todos transferidos aos subcontratados (Relatório de Fiscalização 034009/2011 da CGU, peça 1, p. 191) :
'Quanto aos demais argumentos, não se lastreiam em absolutamente nada que possa sustentar sua veracidade. Alegações sem comprovações são desprovidas de qualquer validade jurídica. Não se tem qualquer comprovação de que as supostas empresas tenham realizado qualquer recolhimento dos tributos alegados pelo Município e ainda assim são tributos personalíssimos que não cabe alegar neste fato específico (contratação com o Município) para justificar aumento de custos. Sobre outros custos, (...) , como visto no Relatório da CGU, tais empresas não arcam com qualquer despesa para execução dos serviços. Ao contrário, todos os custos da execução são transferidos aos subcontratados que, conforme seus relatos, enfrentam constante dificuldades para manter seus veículos executando o serviço, já que a empresa não assume nenhuma despesa neste sentido. As afirmações dos subcontratados são verdadeiras, pois comprovadas pelos contratos firmados pelo Município'.
8.7.	Nada obstante, o ônus da prova da boa e regular gestão dos recursos públicos cabe àqueles que de algum modo nestes 'tocam', ou seja, a prova de que os recursos foram utilizados corretamente e de que o TCU não pode valer-se da diferença entre o valor pago pela prefeitura à empresa contratada e o montante por ela repassado aos efetivos prestadores de serviço (subcontratados) para fins de cálculo do débito deve partir dos próprios responsáveis.
8.8.	Assim, considerando que não foram juntados elementos comprobatórios de diversos outros custos que a empresa alega ter assumido (ao contrário, evidenciou-se que dos contratos firmados entre a empresa e os subcontratados incumbiam a estes últimos a responsabilidade pelos encargos tributários, trabalhistas, previdenciários, fiscais e comerciais incidentes sobre os serviços, bem como pelas despesas relativas ao combustível/abastecimento, à manutenção preventiva e/ou corretiva, à reposição de peças, pneus e acessórios, ao emplacamento e ao licenciamento do veículo locado) , e que fora constatada a precariedade dos serviços oferecidos (razão pela qual o preço de mercado de referência não poderia ser outro que não o valor pago aos motoristas subcontratados, cujos serviços prestados não teriam o mesmo padrão de qualidade daqueles usualmente ofertados no mercado, por isso os preços de mercado não serviriam como referência de avaliação de custos dos serviços contratados) , não procedem as alegações de defesa da responsável. (...) .
9.	Registre-se que as irregularidades aqui tratadas, descritas no Relatório de Fiscalização da CGU 034009, de 18/8/2011, envolvendo os recursos do Pnate repassados à Prefeitura de Boa Viagem/CE em 2009, foram objeto de processo de denúncia nessa Corte (TC Processo 005.944/2013-9) , no qual o Plenário do TCU determinou que fosse encaminhada cópia integral dos autos ao Tribunal de Contas dos Municípios do Estado do Ceará (Acórdão 3.508/2014, peça 14) ."
7.	Em conclusão, a SEC/PI, por pareceres uniformes, apresenta a seguinte proposta de encaminhamento (peças 54 a 56) :
	7.1 com fundamento nos arts. 1º, inciso I, 16, inciso III, alíneas b e c da Lei 8.443/1992 c/c os arts. 19 e 23, inciso III, da mesma Lei, julgar irregulares as contas do Sr. Fernando Antônio Vieira Assef, ex-Prefeito Municipal de Boa Viagem/CE, e condená-lo, em solidariedade, com a empresa Cotec - Construção, Transporte e Tecnologia Ltda., ao pagamento das quantias a seguir especificadas, com a fixação do prazo de 15 (quinze) dias, a contar das notificações, para comprovarem, perante o Tribunal (art. 214, inciso III, alínea a, do Regimento Interno do TCU) , o recolhimento das dívidas aos cofres do Fundo Nacional de Desenvolvimento da Educação - FNDE, atualizadas monetariamente e acrescidas dos juros de mora, calculados a partir das datas discriminadas, até a data dos recolhimentos, na forma prevista na legislação em vigor:
	Valor (R$) 
	Data

	290,55
	23/04/2009

	8.426,14
	23/04/2009

	3.284,05
	23/04/2009

	8.426,14  
	30/04/2009

	3.284,05
	30/04/2009

	290,55
	07/05/2009

	290,55
	04/06/2009

	3.284,05
	04/06/2009

	290,55
	30/06/2009

	3.284,05
	30/06/2009

	8.426,05
	30/06/2009

	290,55
	31/07/2009

	3.284,05
	31/07/2009

	8.426,14
	31/07/2009

	8.426,14
	31/08/2009

	290,55
	03/09/2009

	3.284,05
	03/09/2009

	290,55
	30/09/2009

	8.426,05
	30/09/2009

	3.284,05
	30/09/2009

	8.426,14
	30/10/2009

	290,55
	30/10/2009

	3.284,05
	30/10/2009

	8.426,17
	27/11/2009

	290,57
	27/11/2009

	3.284,07
	27/11/2009

	7.2 aplicar ao Sr. Fernando Antônio Vieira Assef e à empresa Cotec - Construção, Transporte e Tecnologia Ltda., individualmente, a multa prevista no art. 57 da Lei 8.443/1992, com a fixação do prazo de 15 (quinze) dias, a contar das notificações, para comprovarem, perante o Tribunal (art. 214, inciso III, alínea a, do Regimento Interno do TCU) , o recolhimento das dívidas aos cofres do Tesouro Nacional, atualizadas monetariamente desde a data do acórdão que vier a ser proferido até a dos efetivos recolhimentos, se forem pagas após o vencimento, na forma da legislação em vigor;
	7.3 autorizar, desde logo, nos termos do art. 28, inciso II, da Lei 8.443/1992, a cobrança judicial das dívidas caso não atendidas as notificações; 
	7.4 encaminhar cópia da deliberação ao Procurador-Chefe da Procuradoria da República no Ceará, nos termos do § 3º do art. 16 da Lei 8.443/1992 c/c o § 7º do art. 209 do Regimento Interno do TCU, para adoção das medidas cabíveis; e comunicar-lhe que o relatório e o voto que a fundamentarem podem ser acessados por meio do endereço eletrônico www.tcu.gov.br/acordaos e que, caso haja interesse, o Tribunal pode enviar-lhe cópia desses documentos sem qualquer custo.
8.	O Subprocurador-Geral Paulo Soares Bugarin assere, no essencial, às proposições de mérito acima indicadas (peça 55) . Informa, em acréscimo, que, estando os autos no MP/TCU, o FNDE noticiou (peça 57) a apresentação àquela autarquia, pelo ex-Prefeito, de documentação a título de prestação de contas que seria intempestiva. O órgão federal afirma que analisará tais elementos e oportunamente encaminhará uma manifestação conclusiva ao Tribunal.
9.	Observa a Procuradoria que, em princípio, um fato assim como o narrado pelo FNDE aconselharia que o TCU, por cautela e em deferência ao princípio da verdade material, aguardasse o pronunciamento conclusivo do órgão concedente para dar continuidade a esse processo de TCE. No entanto, essa medida não se mostra oportuna nem necessária no momento, porquanto:
	a) a documentação submetida pelo ex-gestor municipal ao FNDE (peça 57, p. 4-17) não se caracteriza como prestação de contas intempestiva; na verdade, trata-se de um pedido datado de 05/10/2015 para que o órgão repassador suspendesse a condição de inadimplência do Município e retomasse as transferências de recursos do Pnate, solicitando também a consideração dos argumentos para elidir a irregularidade debatida;
	b) a citação do responsável nesta TCE ocorreu posteriormente ao envio daquele pedido ao FNDE, sendo que a argumentação submetida ao órgão repassador em 2015 constou também das alegações de defesa protocoladas neste Tribunal em 02/06/2016 (peça 10) ; ou seja, todos os argumentos contidos na documentação recentemente juntada aos autos (peça 57) já constituíram objeto de exame pela unidade técnica ao elaborar a instrução de mérito, não sendo necessário, portanto, aguardar o pronunciamento do FNDE para dar continuidade ao andamento processual.
10.	Assim, o representante do Ministério Público de Contas entende ser o caso de julgar irregulares as contas do Sr. Fernando Antônio Vieira Assef e da empresa Cotec - Construção, Transporte e Tecnologia Ltda., condená-los solidariamente à reparação do dano equivalente a R$ 99.580,63, em valores originais, aos cofres do FNDE, sancioná-los individualmente com a multa prevista no art. 57 da Lei 8.443/1992 e enviar cópia da deliberação à Procuradoria da República no Ceará.
	É o Relatório.

George Loiola Olímpio de Melo (OAB/PI 5.742).

Subprocurador-Geral Paulo Soares Bugarin.

TOMADA DE CONTAS ESPECIAL. PROGRAMA NACIONAL DE TRANSPORTE ESCOLAR EM 2009 - PNATE/2009. SUBCONTRATAÇÃO TOTAL DO OBJETO. CARACTERIZAÇÃO DE EMPRESA INTERPOSTA. DANO AO ERÁRIO. CITAÇÃO DO EX-PREFEITO E DA EMPRESA CONTRATADA. ALEGAÇÕES DE DEFESA QUE NÃO ELIDEM AS APURAÇÕES. IRREGULARIDADE DAS CONTAS, COM DÉBITO E MULTA.

TOMADA DE CONTAS ESPECIAL (TCE)

Secretaria do TCU no Estado do Piauí - SEC-PI.

Trago à apreciação deste Colegiado a Tomada de Contas Especial deflagrada pelo Fundo Nacional de Desenvolvimento da Educação - FNDE, em nome do Sr. Fernando Antônio Vieira Assef, em razão da impugnação das despesas efetuadas com recursos do Programa Nacional de Transporte Escolar em 2009 - Pnate/2009 repassados à Prefeitura de Boa Viagem/CE, com a finalidade de suplementar o custeio de transporte escolar aos alunos da educação básica.
2.	Após a aprovação da respectiva prestação de contas pela aludida Autarquia (peça 1, p. 108-110) , noticiou-se a realização de fiscalização por parte da Controladoria Geral da União - CGU nos serviços de transporte escolar custeados pelo Pnate, na referida municipalidade, sendo apurados diversos ilícitos na execução das despesas, assim como na qualidade dos serviços prestados.
3.	Importa registrar, desde logo, que os serviços de transporte escolar custeados pelo Pnate, no Município de Boa Viagem/CE, em 2009 e 2010, deveriam ser prestados pela empresa Cotec - Construção, Transporte e Tecnologia Ltda. (descrita na base de dados da Receita Federal do Brasil como Cotec - Construco, Transporte e Tecnologia Ltda.) , vencedora do Pregão presencial 01/2009. 
4.	Não foram acostadas a estes autos as cópias do edital relativo ao aludido certame e do contrato decorrente, somente há a cópia da Ata de Abertura do Pregão (peça 1, pp. 56-58) . Mas a CGU fez avaliações atinentes aos correspondentes documentos, de conformidade com o Relatório de Fiscalização 034.009 (peça 1, p. 152-192) , cabendo lembrar que a licitação na modalidade pregão está disciplinada pela Lei 10.520/2002, que veicula as normas específicas, mas a ele também se aplicam as normas gerais, em especial a Lei 8.666/1993. 
5.	De acordo com o apurado e anotado no Relatório 034.009/CGU, houve a subcontratação total do contrato decorrente do Pregão Presencial 001/2009, possibilidade não prevista no edital e no contrato firmado pela Cotec e a Prefeitura de Boa Viagem/CE, tampouco amparada na legislação aplicável à espécie. No que diz respeito à qualidade e à segurança dos serviços executados por parte dos subcontratados, a CGU selecionou amostra aleatória dos veículos que trafegavam em 20 das 72 rotas existentes a fim de realizar vistorias, constatando graves problemas, conforme listado a seguir (peça 1, p. 174) :
	a) inexistência nos veículos de equipamento registrador instantâneo inalterável de velocidade e tempo;
	b) não realização de inspeções periódicas para verificação dos equipamentos obrigatórios e de segurança, visto que foram constatados extintores vencidos, ausência de cinto de segurança etc.; mesmo os que apresentavam cintos de segurança, não os tinham no número dos passageiros transportados, a exemplo de veículos como F 1000, F 4000, D-20 que só possuem cinto na boleia do veículo;
	c) realização de diversas adaptações nos veículos portadores de carrocerias (D-20, F 1000 e F 4000) para o transporte dos alunos, com a instalação de caçambas, ou seja, são instaladas cobertas, na maioria das vezes de lona, sob estrutura em madeira e bancos de tábua corrida, alguns soltos, isto é, sem nenhuma fixação nas laterais ou lastro dos veículos; 
	d) falta nos veículos de proteções laterais (grades) adequadas que garantam a segurança dos alunos, o que causa enorme risco de acidente, podendo inclusive levar crianças e adolescentes à morte;
	e) constatação de pneus gastos (lisos) , inclusive os sobressalentes, além de pneus sobressalentes amarrados com cordas nos veículos;
	f) veículos com faróis e vidros quebrados/trincados, estofados dos bancos soltos, rasgados etc.; 
	g) os dísticos "TRANSPORTE ESCOLAR" encontrados nos veículos vistoriados não possuem as especificações exigidas pelo Código de Trânsito Brasileiro - CTB.
6.	Diante dessas irregularidades, o FNDE instaurou duas Tomadas de Contas Especiais, uma sendo tratada neste feito, relativamente ao exercício de 2009, e o TC-Processo 011.930/2015-2, referente a 2010 (da minha relatoria) , que também está sendo apresentado para julgamento, nesta oportunidade.
7.	Nestes autos, foram promovidas as citações do ex-Prefeito, Sr. Fernando Antônio Assef, e da contratada, empresa Cotec - Construção, Transporte e Tecnologia Ltda., para que oferecessem alegações de defesa ou recolhessem as quantias originárias indicadas no item 5 do Relatório, em decorrência da subcontratação total do contrato oriundo do Pregão Presencial 001/2009, para prestação de serviços de transporte escolar (Programa Nacional de Apoio ao Transporte Escolar, Pnate/2009) , de acordo com o Relatório de Fiscalização n. 034009/2011 da CGU (peça 1, p. 152-192) e a Informação n. 294/2014-Direc/COTCE/CGCAP/Difin/FNDE, de 24/9/2014 (peça 1, p. 4-10) , por meio dos ofícios das peças 8 e 50.
8.	Os responsáveis ofereceram as correspondentes alegações de defesa. O ex-Prefeito, por intermédio das peças 10 a 45, e a empresa contratada, mediante a peça 53, elementos devidamente analisados pela SEC/PI, nos termos da instrução da peça 54, havendo sido oferecida proposta de julgamento pela irregularidade das contas de ambos os citados, a condenação ao pagamento solidário do débito quantificado e a aplicação da multa do art. 57 da Lei 8.443/1992, sugestão essa que foi endossada pelo Ministério Público de Contas.
9.	Concordo, desde logo, com as responsabilizações efetivadas nestes autos. Como detalhado no Relatório antecedente, as alegações de defesa apresentadas pelos responsáveis não se mostraram suficientes a elidir as irregularidades apuradas pela CGU, que embasaram a presente Tomada de Contas Especial, sendo importante ressaltar que os citados admitem a ilicitude da prática adotada, sem amparo legal, como se verá adiante.
10.	A empresa Cotec - Construção, Transporte e Tecnologia Ltda. e o Sr. Fernando Antônio Vieira Assef ofertaram alegações essencialmente semelhantes, que podem ser assim sintetizadas:
	10.1 Cotec - Construção, Transporte e Tecnologia Ltda.:
	a) a interpretação conjunta dos arts. 72 e 78 da Lei 8.666/1993 leva à conclusão de que não há obstáculos legais à subcontratação total da execução do contrato, tampouco à cessão (transferência) total ou parcial;
	b) a obrigação intuitu personae, que caracteriza quase todos contratos administrativos, não se confunde com a obrigação personalíssima, própria de apenas alguns contratos, como, por exemplo, um contrato referente a de uma pintura por um pintor renomado; no caso em análise (contratação de serviços de transporte escolar) , não se trata de um contrato personalíssimo, no qual se tem a obrigatoriedade da prestação do serviço único e exclusivamente pela empresa contratante;
	c) a Orientação 02/2013, expedida pela Aprece - Associação dos Prefeitos do Estado do Ceará, demonstra ser possível e legal a subcontratação de veículos para a realização de transporte escolar, ao recomendar que os processos licitatórios prevejam em seus instrumentos convocatórios a permissão de subcontratar; no presente caso, o edital de licitação silenciou sobre o tema;
	d) não ocorreu subcontratação no caso em exame, mas a locação de equipamentos e a contratação de pessoal para operacionalizar o sistema de transporte objeto do contrato firmado, e esse procedimento é uma necessidade premente e corriqueira porque uma das características dos contratos públicos com empresas privadas é a sua transitoriedade;
	e) o serviço licitado foi prestado pela empresa Cotec, visto que os veículos locados estavam em sua posse, para o seu uso e gozo, pertencentes à frota da empresa; a contratada (Cotec) responde perante a contratante (prefeitura) pela execução total do objeto contratado e não há qualquer relação entre a contratante e os proprietários dos veículos locados pela empresa, sendo ela a única plenamente responsável pelas obrigações contratuais;
	f) para fundamentar a alegação de ausência de superfaturamento ou dano ao erário, a empresa discorre sobre os alegados encargos tributários incidentes na operação, a taxa de administração e demais despesas operacionais, além das retenções de impostos e encargos efetuados pelo próprio município nos repasses para a empresa (ISS, IRRF e INSS, peça 53, p. 29) , conforme detalhamento do subitem 7.6 da instrução da peça 54, para concluir que o pedido de devolução de qualquer valor repassado à empresa oriunda do contrato em análise mostra-se sem consistência, improcedente;
	g) ademais, consoante alegado, somente ocorreria sobrepreço quando os valores propostos e aceitos pela parte licitante ultrapassarem sobremaneira aqueles que corriqueiramente são praticados no mercado, que servem como paradigmas, porém, jamais entre as condições acordadas entre o prestador de serviços ao ente público (Cotec) e os seus contratados; dessa forma, infere que, no caso concreto destes autos, a diferença de valores reputada como prejuízo ao erário ou superfaturamento não está referenciada em uma cotação que represente os preços de mercado para os serviços de transporte escolar na época, mas ao valor pago pela empresa contratada pelos veículos locados;
	10.2 Sr. Fernando Antônio Vieira Assef, ex-Prefeito:
	a) em ocasião similar, no mesmo município, o lançamento de edital do pregão condicionando às empresas participantes a necessidade de possuir uma quantidade de veículos de sua propriedade, aderindo aos entendimentos da CGU e do TCU, ocasionou que o certame fosse declarado deserto; por conta de tal realidade, o município vinha publicando edital sem referida obrigação, fomentado a competitividade;
	b) não houve subcontratação dos serviços de transporte escolar, pois a necessidade pública foi satisfeita com determinada prestação de serviço, sendo irrelevante saber a forma que a contratada se utilizou para obter a disponibilidade dos equipamentos suficientes e bastantes para a consecução do objeto; não importa à Administração se os veículos ofertados pela contratada são ou não de propriedade desta; o que interessa ao ente público contratante é se o serviço foi executado diretamente pela empresa contratada, assumindo, assim, todas as obrigações e encargos decorrentes do contrato celebrado;
	c) mesmo que parte dos veículos não seja de propriedade da contratada, ou até mesmo nenhum dos veículos, isto, por si só, não caracteriza a figura da subcontratação, tendo em vista que o serviço de transporte escolar fora prestado diretamente pela empresa contratada;
	d) na hipótese remota de se entender que o presente caso se trata de subcontratação, tem-se que levar em consideração que entre subcontratar e não prestar os serviços, vale a subcontratação, mesmo não havendo previsão legal para tal, nem proibição, uma vez que o art. 72 da Lei 8.666/1993 deixa claro que o elemento balizador do limite é a discricionariedade da Administração;
	e) não é permitido à prefeitura contratar diretamente os proprietários dos veículos subcontratados, pois seria fracionamento de despesa (art. 23, § 5º, da Lei 8.666/1993) ;
	f) na linha da argumentação da empresa Cotec, quanto aos valores praticados no Contrato em causa, o ex-Prefeito alude o que se segue:
"4.7.	O preço do quilômetro contratado pela administração foi um dos mais baixos da região. Ou seja, os municípios da região ao contratarem a mesma prestação de serviço de transporte escolar, ainda que em condições mais favoráveis que as encontradas no Município de Boa Viagem/CE, apresentaram valores maiores que os ora analisados.
4.7.1.	No preço do quilômetro contratado estão incluídos custo de execução, impostos, tributos, encargos, despesas administrativas, despesas operacionais e lucro ou taxa de administração. Assim, levando-se em consideração os valores apurados pela própria CGU constata-se que o valor efetivamente pago às empresas contratadas foi demasiadamente inferior aos descritos no relatório. Somente os encargos, impostos e taxas, segundo a legislação aplicável, hoje totalizam 17,83% do valor total da fatura".
11.	As análises técnicas da SEC/PI, referendadas pela Procuradoria, enfatizam os achados da Controladoria Geral da União, com base na legislação aplicável à matéria, para desfazer as argumentações oferecidas pela empresa Cotec e pelo ex-Prefeito, principalmente acerca do respaldo para a subcontratação verificada e a ausência de dano ao erário.
12.	A transferência da execução de parte das atividades a terceiros tem caráter acessório e complementar, jamais por meio de repasse integral da execução das ações ajustadas pelo convenente para outros estranhos ao contrato, sob pena de desfigurar o processo de escolha da contratada. Desde que parcial, a subcontratação é admissível, se houver motivação e interesse da Administração. 
13.	Assim está previsto no art. 72 da Lei 8.666/1993, ao apenas permitir "subcontratar partes da obra, serviço ou fornecimento, até o limite admitido, em cada caso, pela Administração".
14.	Segundo leciona Marçal Justen Filho (in Comentários à Lei de Licitações e Contratos Administrativos, 16ª edição, pp. 1072-1073) , a execução da prestação de serviços pelo próprio contratado não se impõe como exigência meramente subjetiva da Administração, mas decorre logicamente do procedimento seletivo. Portanto, segue, "o que interessa à Administração é o recebimento da prestação ofertada na proposta vencedora. A identidade do executante da prestação até pode ser irrelevante, desde que o contratado se responsabilize pela perfeição do adimplemento."
15.	De acordo com o Relatório de Fiscalização 034.009 da CGU (peça 1, p. 178-191) , embora a Prefeitura Municipal de Boa Viagem/CE tenha contratado, com recursos do Pnate, após o Pregão Presencial 01/2009, serviços de transporte escolar para alunos do ensino básico com a Cotec - Construção, Transporte e Tecnologia Ltda., essa empresa não possuía frota de veículos que pudesse atender o objeto ajustado. Para tanto, de acordo com o mencionado Relatório, sublocou 100% da prestação dos serviços de transporte. 
16.	Veja-se que na situação em comento a perfeição do adimplemento não foi alcançada, dadas as constatações relacionadas à baixa qualidade dos serviços prestados, de acordo com o listado no item 5 acima. Ou seja, a prestação de serviços contratada junto à Cotec foi mal executada. 
17.	Como leciona Marçal Justen Filho, carece de respaldo a subcontratação integral do objeto licitado. Se o particular não detinha condições para executar o contrato/prestar os serviços, não poderia ter sido habilitado no certame licitatório. 
18.	A propósito, cumpre transcrever alguns tópicos da instrução da SEC/PI, acerca da empresa contratada, Cotec - Construção, Transporte e Tecnologia Ltda. (item 6 da instrução contida no Relatório antecedente) :
"A empresa não era localizada em Boa Viagem/CE e não implantou naquele município um escritório onde seus representantes pudessem ser encontrados, tanto pelos sublocatários como por qualquer interessado que assim o desejasse, inclusive pela fiscalização dos órgãos de controle. Lançou mão de imóvel do município onde eram realizadas algumas reuniões, conforme informações dos munícipes de Boa Viagem/CE.
6.1.4.	No intuito de comprovar sua capacidade técnica e operacional, a Cotec apresentou uma declaração ilegível de município localizado em outro estado do país".
19.	Nada obstante tais constatações, a empresa mencionada foi efetivamente contratada e teria a responsabilidade de prestar os serviços ajustados, o que, repise-se, não ocorreu na forma intentada pelo Pnate, no âmbito do Município de Boa Viagem/CE.
20.	Embora exista a impossibilidade de o contratado transferir ou ceder a terceiros a execução das prestações que lhe incumbiriam, de forma integral, a lei autoriza que a Administração, em cada caso, avalie a conveniência de permitir a subcontratação, respeitados limites predeterminados, sendo que, nesses casos, devem ser aferidos os requisitos que atestem a regularidade no exercício das atividades da subcontratada.
21.	Consoante mencionado alhures, segundo a CGU, que examinou os documentos relativos ao certame instaurado pelo Município de Boa Viagem/CE, com os recursos do Pnate/2009 e efetuou diligências para obter informações, nenhum dos veículos utilizados para o transporte dos alunos nas 72 rotas existentes pertenciam à Cotec.
22.	Os veículos subcontratados eram de propriedade de pessoas com domicílio na sede do município ou em localidade/sítio pertencente às rotas atendidas. Como já dito, a empresa não era localizada em Boa Viagem/CE e não implantou naquele município um escritório onde seus representantes pudessem ser encontrados, tanto pelos sublocatários como por qualquer interessado que assim o desejasse, inclusive pela fiscalização dos órgãos de controle.
23.	Tais observações indicam a inexistência de fiscalização adequada para garantir que os veículos atendessem as normas de segurança do trânsito, tanto pela empresa intermediadora quanto pela prefeitura. Ou seja, nessas condições, a empresa Cotec parece ter se mantido alheia à prestação dos serviços, tendo atuado somente como mera intermediária entre a Administração Pública e os efetivos executores - que teriam se utilizado de veículos impróprios para transporte escolar.
24.	Desse modo, resta evidente, no presente caso, a colocação de pessoa interposta entre a administração pública contratante e as pessoas efetivamente executoras com a finalidade de auferir ganhos claramente desnecessários.
25.	Além das constatações acima, cumpre destaque à precariedade dos serviços prestados pelos subcontratados, já discriminados no item 5 retro, evidenciando a má qualidade e a falta de segurança do transporte dos alunos beneficiados pelo Pnate no Município de Boa Viagem/CE.
26.	Corrobora-se, portanto, a efetiva ocorrência de ilegal subcontratação integral da frota de veículos e da realização do objeto contratado, no feito em exame, a qual desconfigurou por completo o processo de escolha intentado por meio do Pregão Presencial 001/2009. 
27.	Neste Tribunal, a jurisprudência segue na linha de que não pode ser admitida a subcontratação integral, em contratos administrativos (entre outros, os Acórdão 774/2007-TCU-Plenário, relator Min. Subst. Augusto Sherman Cavalcanti; 8.657/2011 - 2ª Câmara, relator Min. Subst. André de Carvalho) , sendo possível a subcontratação parcial e, ainda assim, quando não se mostrar viável sob a ótica técnico-econômica a execução integral do objeto por parte da contratada e desde que tenha havido autorização formal do ente contratante (Acórdãos 774/2007 e 3.378/2012, ambos do Plenário, relatados, respectivamente, pelo Min. Subst. Augusto Sherman Cavalcanti e pelo Min. José Jorge; 1.151/2011 - 2ª Câmara, também da relatoria do Min. José Jorge, entre outros julgados) .
28.	À vista do exposto, em especial a doutrina e a jurisprudência ora colacionada, sendo confirmada pela CGU a efetiva subcontratação integral do objeto, não prosperam as alegações de defesa sintetizadas nas alíneas a/e do subitem 10.1 (empresa Cotec) e b/d do subitem 10.2 acima (Sr. Fernando Antônio Vieira Assef) .
29.	Quanto ao contido na alínea a do subitem 10.2 anterior, em que o ex-Prefeito alega que, no mesmo município, em situação similar, ocorreu lançamento de edital do pregão condicionando às empresas participantes a necessidade de possuir uma quantidade de veículos de sua propriedade ocasionou que o certame fosse declarado deserto, e que, por isso, o município vinha publicando edital sem referida obrigação, com a intenção de fomentar a competitividade -, o argumento não merece prosperar.
30.	A esse respeito, cumpre ressaltar que a busca pela ampliação do número de interessadas não pode justificar o descumprimento das normas legais e regulamentares, em face do princípio constitucional da legalidade e dos demais princípios norteadores das licitações (Acórdão 1389/2005-TCU-Plenário, relatoria do Min. Ubiratan Aguiar, entre outros julgados) . 
31.	Ademais, não há elementos nos autos para identificar os eventuais atos falhos que possam ter contribuído para o fracasso do edital anterior, como por exemplo, se houve a imposição, ainda na fase de habilitação, de exigência de comprovação de frota própria das licitantes, o que acarretaria ônus desnecessário ao licitante e, em consequência, motivaria o afastamento de empresas interessadas no certame.
32.	Acerca dos argumentos da alínea e do subitem 10.2 retro, também veiculados pelo ex-Prefeito, relativamente a que não é permitida a contratação direta dos proprietários dos veículos, pois seria fracionamento de despesa, cumpre destacar que tal assunto não está em discussão, neste feito, pois a opção feita pelo administrador público foi pela licitação na modalidade Pregão, e não contratação direta.
33.	A propósito, cabe mencionar que seria aceitável a divisão do objeto desde que adotado procedimento licitatório compatível com os valores totais envolvidos nas contratações. No caso ora em análise, seria possível a divisão do objeto em rotas, de forma a permitir a participação de licitantes que, embora não dispondo de capacidade para a execução, fornecimento ou aquisição da totalidade do lote, possa fazê-lo com relação a parte do objeto. Nesse sentido é o Enunciado 247 da Súmula de Jurisprudência do TCU:
"É obrigatória a admissão da adjudicação por item e não por preço global, nos editais das licitações para a contratação de obras, serviços, compras e alienações, cujo objeto seja divisível, desde que não haja prejuízo para o conjunto ou complexo ou perda de economia de escala, tendo em vista o objetivo de propiciar a ampla participação de licitantes que, embora não dispondo de capacidade para a execução, fornecimento ou aquisição da totalidade do objeto, possam fazê-lo com relação a itens ou unidades autônomas, devendo as exigências de habilitação adequar-se a essa divisibilidade." (Súmula/TCU 247) 
34.	Desse modo, seria possível a contratação dos proprietários dos veículos subcontratados, caso atendessem aos requisitos do Pnate e desde que a contratação se desse na modalidade de licitação adequada. 
35.	Em que pesem as considerações expendidas, o que está sendo debatido neste processo é a própria execução contratual. Como dito, dada a efetiva ocorrência de ilegal subcontratação integral dos serviços, o processo de escolha intentado por meio do Pregão Presencial 001/2009 restou desfigurado. Assim, não procede a defesa em comento.
36.	Neste ponto, no intuito de avaliar as demais alegações oferecidas pelos responsáveis, deve ser abordado assunto relativo à ocorrência do dano ao erário.
37.	Na consulta à jurisprudência do TCU, verifica-se que essa questão não está pacificada. As conclusões dos processos relacionados à subcontratação integral/total dos recursos do Pnate costumam alternar entre: (i) encaminhamento pela irregularidade das contas dos responsáveis com ressarcimento de débito (a exemplo dos Acórdão 1464/2014-TCU-Plenário e 2.089/2014 - 2ª Câmara, ambos relatados pelo Min. Subst. André de Carvalho) e (ii) a irregularidade das contas, mas sem débito, aplicando-se aos responsáveis a multa do art. 58, I, da Lei 8.443/1992 (Acórdão 2541/2015-TCU-Plenário, relatado pelo Min. Augusto Sherman Cavalcanti, e 4.349/2018 - 2ª Câmara, da minha relatoria) . 
38.	Consoante verificado nos precedentes, o julgamento pela irregularidade, porém sem a imputação de débito, ocorre diante da impossibilidade de cálculo do débito, ainda que por estimativa. Todavia, neste processo, entendo ser possível identificar dívidas atribuíveis aos responsáveis, sendo necessárias algumas ponderações acerca dessa quantificação.
39.	Na linha de entendimento da unidade técnica, não seria possível fazer cotação de preços de mercado para fins de apuração do dano, porquanto, caso fosse realizada pesquisa junto a fornecedores de transporte escolar com capacidade de prestação de serviços dentro de padrões aceitáveis, os preços obtidos seriam certamente superiores àqueles precariamente prestados.
40.	De fato, embora a CGU e a SEC/PI tenham enfatizado as reais dificuldades de aferição de serviços compatíveis e equivalentes, deve-se atentar para o fato de que não foram questionados os valores pagos aos motoristas terceirizados, malgrado a má qualidade da execução dos trabalhos de condução dos alunos (item 5 acima) . 
41.	Sobre tal matéria, cumpre considerar que o Contrato firmado entre o Município de Boa Viagem/CE e a Cotec foi celebrado após a instauração do Pregão Presencial 001/2009, cuja Ata de Abertura consta à peça 1 (pp. 56/58) , certame que deve ser regido pelas normas aplicáveis à espécie (Leis 8.666/1993 e 10.520/2002, além de outros normativos infralegais) , e que não foram apresentadas evidências de superfaturamento ou sobrepreços. Assim, e em cotejo com os demais elementos dos autos, não há a indicação de prática de preços excessivos nos pagamentos feitos aos motoristas subcontratados. 
42.	Nada obstante tais ponderações, a teor do calculado pela CGU, o objeto de impugnação neste feito se referiu às despesas informadas pela Cotec e não devidamente comprovadas documentalmente, correspondentes a 32,13% dos valores pagos à aludida empresa, equivalentes à diferença entre o total do contrato firmado entre a Prefeitura/empresa e os valores pagos aos terceirizados.
43.	Como registrado no item 7 anterior, as citações do ex-Prefeito, Sr. Fernando Antônio Assef, e da contratada, empresa Cotec - Construção, Transporte e Tecnologia Ltda., foram promovidas pela subcontratação total do contrato oriundo do Pregão Presencial 001/2009, para prestação de serviços de transporte escolar, por meio dos ofícios das peças 8 e 50, levando em consideração a tabela com os importes calculados pela metodologia acima proposta.
44.	Ocorre que, da forma como foi realizado o transporte das crianças e adolescentes, descrita no item 5 retro, não houve o pleno atendimento às necessidades da comunidade.
45.	Segundo apurado pela CGU, a precariedade na prestação dos serviços foi caracterizada principalmente pela ausência de inspeções periódicas para verificação dos equipamentos obrigatórios e de segurança, visto que foram constatados extintores vencidos, ausência de cinto de segurança, diversas adaptações nos veículos portadores de carrocerias (D-20, F 1000 e F 4000) , com a instalação de caçambas, ou seja, são instaladas cobertas, na maioria das vezes de lona, sob estrutura em madeira e bancos de tábua corrida, alguns soltos, sem nenhuma fixação nas laterais ou lastro dos veículos. 
46.	De igual sorte, foram constatados pneus gastos (lisos) , além de sobressalentes amarrados com cordas nos veículos, assim como a falta nos veículos de proteções laterais (grades) adequadas que garantam a segurança dos alunos, o que causa enorme risco de acidente, podendo inclusive levar crianças e adolescentes à morte.
47.	Certamente, os recursos públicos do Pnate não se destinam ao custeio desse tipo de transporte escolar absolutamente irregular, ilegal e potencialmente perigoso à integridade física das crianças.  O transporte de alunos da área rural para as escolas, sem a devida observância das normas de segurança do Código de Trânsito Brasileiro aplicáveis a esse tipo de transporte coletivo e das normas do Pnate expedidas pelo FNDE, não tem abrigo no Programa Nacional de Apoio ao Transporte Escolar, tampouco atende ao interesse público. 
48.	A propósito do tema, trago parte da Proposta de Deliberação relativa ao TC-Processo 005.755/2019-0, outra TCE também da minha relatoria e trazida à apreciação nesta mesma oportunidade: 
"20.	A propósito, o Tribunal tem destacado a obrigatoriedade de o gestor dar pleno cumprimento às normas de segurança para a prestação de serviços de transporte coletivo de escolares. Eis alguns enunciados coletados da Jurisprudência Sistematizada no TCU: 
'Os serviços de transporte escolar devem atender as exigências contidas no Código de Trânsito Brasileiro (Lei 9.503/1997) e nos normativos do Pnate expedidos pelo FNDE, a exemplo da Resolução FNDE 12, de 17/3/2011, em especial, as condições dos veículos e condutores contratados.' (Acórdão 2177/2012-TCU-Plenário, rel. min. subst. André Luís de Carvalho) .
'Os veículos para transporte escolar devem cumprir as exigências do Código de Trânsito Brasileiro (Lei 9.503/1997) , em especial quanto aos quesitos de segurança estabelecidos.' (Acórdão 11907/2011-TCU-Segunda Câmara, rel. min. subst. Augusto Sherman Cavalcanti) .
21.	Nos dois precedentes acima referenciados, as falhas foram constatadas em fiscalização realizada pelo TCU, havendo sido os responsáveis apenados com a multa do art. 58, inciso II, da Lei 8.443/1992.
22.	Em outra assentada, por meio do Acórdão 10268/2018-TCU-Segunda Câmara (rel. min. subst. André Luís de Carvalho) , mencionado também na instrução da unidade técnica, o Tribunal considerou graves a utilização de veículos inadequados ao transporte coletivo de escolares e a falta de controle sobre a situação das carteiras de habilitação dos motoristas, dentre outras ocorrências, e determinou a citação do responsável para apresentação da defesa e/ou recolhimento do débito apurado. A seguir, reproduzo excerto do voto condutor do referido decisum: 
'5. Peço licença para, no presente momento, discordar da Secex-TCE e do Parquet especial, já que alguns documentos citados como ausentes nesta TCE se mostram indispensáveis para a efetiva comprovação da regular consecução dos aludidos objetivos do Pnate, a exemplo da ausência dos controles de itinerários, de regularidade documental por parte dos prestadores de serviço (motoristas) e, ainda, da utilização dos veículos em condições de segurança inapropriadas.
6. Bem se vê que o eventual pagamento a partir de serviços realizados fora das especificações contratuais ou em dissonância com os normativos de trânsito e transporte seriam irregulares, podendo dar ensejo, sim, à subsistência do aludido dano ao erário.
7. Não por acaso, o Código de Trânsito Brasileiro reserva capítulo específico para a condução de escolares e, nele (Capítulo XIII) , disciplina não apenas os requisitos técnicos com as condições do veículo e do condutor, mas também os equipamentos obrigatórios de segurança, colocando a segurança do transporte como condição básica para que o serviço seja considerado adequado em sintonia com a Lei nº 8.987, de 1995.
8. Entendo, portanto, que, em vez do imediato arquivamento do presente feito, o TCU deve determinar a citação do ex-gestor responsável para que apresente as suas alegações de defesa e/ou recolha o valor do débito correspondente à totalidade dos recursos repassados ao aludido município, já que não restou comprovada a regularidade e a adequação dos dispêndios realizados com os recursos do Pnate em 2012.' 
23.	Registre-se que recentemente o Sr. Carlos Jansen Mota Sousa teve as mesmas irregularidades verificadas neste processo examinadas no bojo do TC-Processo 005.749/2019-0, que tratou igualmente do não atingimento dos objetivos do Pnate no exercício de 2011. Mediante o Acórdão 4.474/2019, apreciado na sessão de 2/7/2019, a 2ª Câmara acolheu proposta de minha autoria e decidiu julgar irregulares as contas desse ex-prefeito, nos termos do art. 16, inciso III, alíneas b e c, da Lei 8.443/1992, com aplicação do débito apurado naqueles autos e aplicação das multas dos arts. 57 e 58, inciso II, da Lei 8.443/1992, conforme o decisum assim ementado:
'SUMÁRIO: TOMADA DE CONTAS ESPECIAL. PROGRAMA NACIONAL DE APOIO AO TRANSPORTE ESCOLAR - PNATE. FALTA DE COMPROVAÇÃO DA REGULAR APLICAÇÃO DO RECURSO PÚBLICO. ALEGAÇÕES DE DEFESA INSUFICIENTES PARA AFASTAR A IRREGULARIDADE. ÔNUS DO GESTOR DE DEMONSTRAR O CORRETO EMPREGO DA VERBA PÚBLICA. CONTAS IRREGULARES, COM DÉBITO E MULTA. 
1. O ônus de comprovar a regular aplicação da integralidade dos recursos públicos compete ao responsável, por meio de documentação consistente, a demonstrar cabalmente os gastos efetuados na execução das ações do programa federal indicado. 
2. Julgam-se irregulares as contas do responsável, condenando-o ao pagamento do débito e da multa pertinente, quando não comprovada regularidade na aplicação dos recursos públicos.'" 
49.	Os precedentes ora colacionados seguiram na linha de débito integral aos responsáveis, dado o não atingimento dos objetivos no Pnate, na forma verificada nestes autos.
50.	Em que pese reforce o entendimento de que tal raciocínio deveria ter sido aplicado na análise destes autos, cabe ponderar que as citações foram promovidas por débito parcial, cerca de 32,13% dos valores pagos à aludida empresa, equivalentes à diferença entre o total do contrato firmado entre a Prefeitura/empresa e os valores pagos aos terceirizados, como já antes explicado.
51.	Assim, mormente considerando o tempo decorrido desde o repasse dos recursos (ano de 2009) e observando o princípio da racionalidade administrativa, creio inoportuna a adoção de medidas saneadoras para novas citações, devendo-se dar seguimento ao exame deste feito, aproveitados os atos processuais já implementados. 
52.	As alegações de defesa encaminhadas ao TCU não lograram descaracterizar as irregularidades que geraram o dano calculado, porquanto não foram apresentados documentos que corroborem a afirmativa de que sobre a contratada originária (Cotec) recaíram as despesas alegadas de gerenciamento das atividades do contrato e outros encargos incidentes direta ou eventualmente na execução contratual, valores estes que integrariam a cotação dos preços na licitação, a exemplo dos comprovantes de pagamento dos tributos, seguros e encargos de manutenção dos veículos.
53.	Ao contrário. De acordo com os registros do Relatório de Fiscalização 034.009/2011 da CGU (peça 1, p. 191) , tais despesas foram transferidas à responsabilidade dos subcontratados, conforme se vê na seguinte transcrição:
"Quanto aos demais argumentos, não se lastreiam em absolutamente nada que possa sustentar sua veracidade. Alegações sem comprovações são desprovidas de qualquer validade jurídica. Não se tem qualquer comprovação de que as supostas empresas tenham realizado qualquer recolhimento dos tributos alegados pelo Município e ainda assim são tributos personalíssimos que não cabe alegar neste fato específico (contratação com o Município) para justificar aumento de custos. Sobre outros custos, (...) , como visto no Relatório da CGU, tais empresas não arcam com qualquer despesa para execução dos serviços. Ao contrário, todos os custos da execução são transferidos aos subcontratados que, conforme seus relatos, enfrentam constante dificuldades para manter seus veículos executando o serviço, já que a empresa não assume nenhuma despesa neste sentido. As afirmações dos subcontratados são verdadeiras, pois comprovadas pelos contratos firmados pelo Município".
54.	Desse modo, de igual sorte aos demais argumentos antes mencionados, não procedem as alegações de defesa indicadas nas alíneas f/g do subitem 10.1 e alínea f do subitem 10.2 retro.
55.	Reforço mais uma vez que, em situações como essa, em que a empresa subcontrata os reais transportadores, sem efetivamente prestar os serviços, os quais, ao final, acabam sendo prestados com qualidade deficiente por terceiros, a jurisprudência tem sido no sentido de imputar débito aos responsáveis, quando possível quantificar o dano (Acórdão 834/2014-TCU-Plenário, Acórdãos 4.864/2013 e 3.929/2014, da 1ª Câmara; e nos Acórdãos 2.292/2013, 2.089/2014 e 3.552/2014, Acórdão 5169/2014-TCU-Segunda Câmara) .
56.	Para demonstrar a similitude da irregularidade ora analisada com outras já tratadas por este Tribunal, transcrevo a seguir o voto revisor recentemente proferido pelo Ministro-Substituto André Luís de Carvalho, acompanhado pelo Relator do TC Processo 033.061/2010-6, Ministro Augusto Nardes, que fundamentou o Acórdão 107/2019-TCU-Plenário, em sede de Recurso de Reconsideração, no qual se mantiveram inalterados os termos do Acórdão 834/2014-TCU-Plenário, exceto quanto à responsabilidade da secretária de educação, que foi excluída da relação processual:
"10. Ocorre, no entanto, que todas essas ponderações não correspondem às reais evidências registradas na presente TCE, em face, especialmente, das seguintes irregularidades:
 (i) a prestação dos serviços foi promovida com bastante precariedade e em expressa contrariedade, assim, com as especificações contratuais, evidenciando que o pagamento efetuado aos subcontratados (pessoas físicas comuns) foi ainda mais irregular, de sorte que, em sintonia com a firme jurisprudência do TCU, o valor do débito até poderia corresponder ao valor total do contrato, e não apenas à diferença entre o valor do contrato e o valor pago às subcontratadas, como imputado pelo Acórdão 834/2014-TCU-Plenário, tendo o cálculo do débito sido feito, então, de modo bem mais favorável aos responsáveis;
 (ii) a subcontratação total dos serviços revelou a natureza apenas intermediadora da EPB, como interposta pessoa na aludida contratação, evidenciando a liquidez e a certeza do referido dano ao erário pela vultosa diferença entre o valor contratado pelo referido município (R$ 1.338.786,40 - Peça 3, p. 131) e o valor pago às subcontratadas (R$ 781.802,20) em face da aludida subcontratação de 47 veículos (Peça 3, p. 127-128) durante o período de 1 (um) ano;
 (iii) o Código de Trânsito Brasileiro (CTB) tratou, em capítulo especial (Capítulo XIII) , das regras para o regular transporte dos estudantes, disciplinando não apenas os requisitos técnicos para as condições do veículo e do condutor, mas também os requisitos operacionais para os equipamentos obrigatórios de segurança, e, assim, o CTB alçou a segurança como condição básica para a regularidade e a adequação do serviço de transporte, nos termos da Lei nº 8.987, de 1995, de tal sorte que o referido transporte escolar foi prestado de modo flagrantemente irregular e inadequado, já que descumpriu as condições legalmente exigíveis e desatendeu à subjacente finalidade do serviço de transporte escolar, tendo resultado na evidente submissão dos estudantes ao inaceitável desconforto e cansaço durante o caminho da escola, pela falta de acomodação satisfatória, além do inegável risco de acidente ou morte, pela evidente falta de segurança durante todo o deslocamento;
 (iv) o dever de comprovação do valor total despendido com os aludidos recursos federais deve recair sobre os mencionados responsáveis, e não sobre o TCU, nos termos do art. 113 da Lei n.º 8.666, de 1993, e, também por isso, o aludido valor do débito não se mostraria inadequado ou ilíquido;
 (v) a subcontratação total do serviço de transporte escolar foi flagrantemente ilegal e a precária prestação do transporte em prol dos estudantes não merece ser tratada como mera falha sem o suscitado dano ao erário, já que a prestação do referido serviço público só pode ser tida por adequada com a necessária observância dos requisitos de segurança, cortesia e comodidade em prol dos usuários (estudantes) , nos termos da Lei nº 8.987, de 1995, e do Código de Trânsito Brasileiro;
 (vi) o dever de fiscalização sobre a efetiva prestação do serviço de transporte competia aos aludidos responsáveis, tendo eles dado causa, todavia, ao referido dano ao erário pela ilegal subcontratação total desse serviço e pela falta de fiscalização sobre a correta execução do contrato, em detrimento da adequada prestação do serviço de transporte escolar em prol dos usuários (estudantes) ; e
 (vii) a eventual discrepância sobre a data de referência para a fixação do débito não teria sequer força bastante para resultar no afastamento do correspondente dano ao erário, mas apenas para mudar a data de referência no aludido acórdão, não se mostrando essa medida necessária, contudo, já que a presente TCE teria decorrido, sobretudo, da irregular celebração do referido contrato de transporte escolar, em 4/5/2009, a despeito de a referida empresa estranhamente atuar no ramo de construção civil, sem possuir nenhum veículo destinado ao referido transporte escolar, podendo o aludido débito ser corretamente fixado, assim, na data de assinatura desse contrato;
11. Por todo esse prisma, não se deve falar no afastamento do débito pela suposta insuficiência de elementos para a sua correta apuração nos autos, devendo o presente recurso ser, nesse ponto, considerado improcedente."
57.	Essa é a situação aqui encontrada, em que se verifica o repasse total do serviço a terceiros que o realizam em condições precárias de conforto e segurança dos alunos, em desacordo com a legislação (Leis 8.987/1995 e 9.503/1997 e os normativos do Pnate) . 
58.	Entendo, ainda a respeito das alegações do ex-Prefeito de que deveria adotar medidas para não ferir o direito constitucional à educação e de que "entre subcontratar e não prestar os serviços, vale a subcontratação" (alínea d do subitem 10.2 acima) , que não basta transportar crianças e adolescentes de qualquer forma, pois é imprescindível garantir que o serviço seja feito de forma adequada e que a contratação atenda aos ditames legais.
59.	Ante todo o exposto, acolho, na essência, as proposições de mérito ofertadas pela SEC/PI, indicadas no item 7 do Relatório antecedente, com os ajustes alvitrados pela Procuradoria junto a este Tribunal, para julgar, com fundamento no art. 16, inciso III, alínea c, da Lei 8.443/1992, hipótese mais acertada aos autos em análise, irregulares as contas do Sr. Fernando Antônio Vieira Assef e da empresa Cotec - Construção, Transporte e Tecnologia Ltda., atualmente denominada Cotec - Construco Transporte e Tecnologia Ltda., condenando-os ao pagamento do débito quantificado, assim como a aplicação da multa do art. 57 da referida lei e demais medidas ali elencadas.
60.	A propósito da dosimetria da pena do art. 57 da LO/TCU, considerando o contexto ora exposto e a gravidade das condutas tipificadas nestes autos, entendo que deve ser aplicada em valor aproximado a 100% do débito devidamente atualizado.
	Nessas condições, manifesto-me por que seja adotada a Deliberação que ora submeto a este Colegiado.
		T.C.U., Sala das Sessões, em 30 de julho de 2019.  
MARCOS BEMQUERER COSTA
Relator